【裁判字號】    97,上易,335
【裁判日期】    970909
【裁判案由】    給付居間報酬
【裁判全文】
臺灣高等法院民事判決                 97年度上易字第335號
上 訴 人  甲○○
                  指定送達處：台北市松山區○○○路○段259
訴訟代理人  鄭世脩律師
被上訴人    乙○○
訴訟代理人  邱俊哲律師
上列當事人間請求給付居間報酬事件，上訴人對於中華民國97年
3月7日臺灣士林地方法院96年度訴字第1281號第一審判決提起上
訴，本院於97年8月12日言詞辯論終結，判決如下：
    主  文
上訴駁回。
第二審訴訟費用由上訴人負擔。
    事實及理由
一、本件被上訴人主張：上訴人係從事室內設計及裝潢施工為業
    ，伊則以銷售房屋為業。兩造約定經由伊居間媒介案件，不
    論設計或其後延續之施工，均依其承攬金額百分之8計付居
    間報酬。嗣伊於民國93年12月間，因從事台北市內湖區「松
    下青石」建案之預售屋銷售業務，上訴人親至上開工地之接
    待中心與伊洽談居間合作事宜，並允諾依前例給付居間報酬
    ，即不論設計約、施工約均給付百分之8之居間報酬。伊乃
    將台北市○○○路○段180巷61弄49號楊先生及同路段41弄56
    號、58號胡沛涵、胡德興等3位客戶媒介予上訴人，其後上
    訴人即分別與上開客戶簽訂設計合約書，其中胡沛涵、胡德
    興之設計費用各為新台幣（下同）48萬5,000元，並約定如
    日後將裝潢工程交由上訴人施作時，上開設計費用應無息退
    還，上訴人就胡沛涵、胡德興之設計合約部分並已於同年5
    月30日給付7萬2,000元之居間報酬。又上開「松下青石」建
    案完工後，上訴人亦順利於95年4月25日與胡沛涵、胡德興
    簽訂裝潢工程合約書，工程總價分別為560萬元、480萬元，
    然上訴人就此部分竟拒不給付伊任何居間報酬等情，爰依居
    間之法律關係，請求上訴人給付居間報酬76萬元【〔（560
    萬元＋480萬元）×8%〕－7萬2,000元＝76萬元】及自95年4
    月26日起至清償日止，按年息百分之5計算利息之判決（原
    審判命上訴人應給付被上訴人76萬元，及其中42萬8,800元
    自96年4月17日起，其中33萬1,200元自96年6月21日起，均
    至清償日止，按年息百分之5計算之利息，而駁回被上訴人
    其餘之請求。上訴人對其敗訴部分聲明不服，提起上訴；被
    上訴人對其敗訴部分未聲明不服，而告確定）。並答辯聲明
    ：上訴駁回。
二、上訴人則以：伊於95年4月間與訴外人胡沛涵、胡德興所簽
    訂之裝潢工程合約，距94年5月24日簽訂設計合約之時間，
    已有1年之久，兩者並無關連性，顯與被上訴人之居間仲介
    無關。實則上開裝潢工程合約係伊不斷與業主溝通，爭取得
    來，被上訴人從未提供任何助力，自不能要求伊給付該部分
    之居間報酬。苟如被上訴人所言，其一直於建案內擔任銷售
    人員，至建案全部銷售止，始行退場，則伊與業主間之「工
    程合約」訂立並進場施作，被上訴人早已目睹知悉，得先行
    退還施工合約，扣除設計合約金額之佣金後，向伊請求施工
    合約款項之百分之8，何以於伊施作承攬工程時，均不為請
    求，原因乃被上訴人明知其無權請求。又伊從未承諾如事後
    另與客戶簽訂裝潢工程合約，亦需給付該部分之居間報酬。
    且另戶楊錫彬公館，亦僅止於「設計合約」階段，「工程合
    約」仍委由他人施作，足見本案之「設計合約」與「施工合
    約」間並無任何必然關係云云，資為抗辯。並上訴聲明：(一)
    原判決不利於上訴人部分廢棄。(二)上開廢棄部分，被上訴人
    在第一審之訴及假執行之聲請均駁回。
三、兩造不爭執事項：
    (一)上訴人係從事室內設計及裝潢施工之人，被上訴人則以銷
      售房屋為業，兩造於93年間曾約定如日後被上訴人為上訴
      人報告室內設計或裝潢施工之訂約機會，上訴人應於契約
      成立時，給付被上訴人契約總價百分之8之報酬。
    (二)被上訴人於94年4、5月間，因從事台北市內湖區「松下青
      石」建案之預售屋銷售業務，故將訂約機會告知上訴人，
      嗣上訴人與訴外人楊先生及胡沛涵、胡德興於94年5月間
      分別簽訂設計合約書，其中胡沛涵、胡德興之設計費用各
      為48萬5,000元，並約定如日後將裝潢工程交由上訴人施
      作時，上開設計費用應無息退還。上訴人就此部分已於同
      年5月30日給付10萬9,600元之居間報酬予被上訴人，其中
      胡沛涵、胡德興部分為7萬2,000元。
    (三)上訴人與訴外人胡沛涵、胡德興另於95年4月25日就前述
      房屋簽訂裝潢工程合約書，工程總價分別為560萬元、480
      萬元，惟尚需扣除應退還之設計費用各48萬5,000元。上
      訴人告就此部分未給付居間報酬予被上訴人等事實，為兩
      造所不爭執（見本院卷第19頁之筆錄），且有存摺、工程
      合約書、設計合約書可證（見原審卷第10、11頁、外放證
      物），堪信為真實。
四、本件經依民事訴訟法第463條準用同法第270條之1第1項第3
    款規定，整理並協議簡化爭點後，兩造同意就本院97年6月
    30日準備程序中，兩造協議簡化之爭點為辯論範圍（見本院
    卷第29頁之筆錄）。茲就兩造之爭執點及本院判斷，分述如
    下：
    (一)按居間者，乃當事人約定，一方為他方報告訂約之機會，
      或為訂約之媒介，他方給付報酬之契約。又居間人以契約
      因其報告或媒介而成立時，即得請求報酬，民法第565條
      、第568條第1項定有明文。又媒介居間人固以契約因其媒
      介而成立時為限，始得請求報酬，但委託人為避免報酬之
      支付，故意拒絕訂立該媒介就緒之契約，而再由自己與相
      對人訂立同一內容之契約者，依誠實信用原則，仍應支付
      報酬（最高法院58年台上第2929號判例要旨參照）。經查
      ，被上訴人主張兩造於93年間曾約定如日後伊為上訴人報
      告室內設計或裝潢施工之訂約機會，上訴人應於契約成立
      時，給付伊契約總價百分之8之報酬。而本件客戶胡沛涵
      、胡德興係經伊介紹引薦，始與上訴人洽商簽訂相關合約
      等語，為上訴人所不爭執，足見兩造間自有居間契約存在
      。
    (二)上訴人雖辯稱被上訴人居間之範圍僅限於「設計合約」，
      而不及於「裝潢工程合約」，系爭裝潢工程合約非因被上
      訴人之報告而成立云云。然查，證人胡沛涵證稱：「（問
      ：妳一開始是希望原告〈即被上訴人，下同〉幫妳介紹單
      純畫設計圖還是包括施工的人？）答：是畫圖加施工。」
      、「（問：為何只先簽設計合約？）答：我忘記我為什麼
      會分兩次簽合約書，我是記得被告〈即上訴人，下同〉有
      說等他畫出設計圖，如果我滿意的話，再給他施工，不然
      可以拿給別人施工。」、「（問：為什麼後來決定繼續請
      被告施工？）答：我認為被告對本件最熟悉，且工程進度
      已經到了必須跟建商講何處需要變更的時間，所以我決定
      給被告作，這是屬於施工的範圍。」等語（見原審卷第
      113、114頁之筆錄）；證人胡曹寶惜（即胡德興之配偶）
      證稱：「（問：妳一開始是希望原告幫妳介紹單純畫設計
      圖還是包括施工的人？）答：我不知道要區○○○○段，
      主要是要裝潢。」、「（問：為何只先簽設計合約？）答
      ：好像是因為當時是預售屋，完工還要一年的時間，他先
      畫圖出來，因為設計圖還會變更，所以要等確定才能簽施
      工合約。」、「（問：為什麼後來決定繼續請被告施工？
      ）答：我們主要的目的就是要裝潢，所以還是交給被告作
      。而且還可以扣掉設計費。」等語（見原審卷第117頁之
      筆錄）。足見胡沛涵、胡德興自始即以「裝潢房屋」為目
      的，要求被上訴人為其介紹設計師，僅因於流程上，一般
      需先簽訂設計合約以繪製設計圖，嗣於開始施工前，再另
      行簽訂裝潢工程合約，始有前後二份契約之產生，而被上
      訴人在瞭解訴外人胡沛涵、胡德興之裝潢需求後，將該客
      戶介紹予上訴人，其居間報告訂約機會之範圍，自不限於
      初步之「設計合約」，而應包括日後可預期之「裝潢工程
      合約」甚明。況依經驗法則，室內裝潢之「設計」及「施
      工」，本屬達成裝潢目的之前後階段，並非毫無相關之不
      同工作，且上訴人亦自承依業界慣例，如由原設計師繼續
      施作裝潢工程，原設計費可予退還，益見上開二契約間確
      實具有相當密切之關連及接續之性質。是上訴人僅以設計
      合約及裝潢工程合約分屬不同時間簽訂之合約，即否認後
      者為被上訴人居間報告訂約機會之範圍，自不足取。至訴
      外人胡沛涵、胡德興與上訴人簽訂設計合約後，雖仍可自
      由決定是否與上訴人簽訂裝潢工程合約，且前後簽約時間
      確可能遷延相當時日，然被上訴人最初為上訴人報告訂約
      機會之範圍，既已包含設計合約及裝潢工程合約，已如前
      述，則只需訴外人胡沛涵、胡德興確有與上訴人簽訂裝潢
      工程合約，揆諸前開說明，上訴人即有給付報酬之義務。
      是上訴人辯稱伊無須給付居間報酬云云，自不足取。
    (三)再按，民法第五百六十五條所定之居間有二種情形，一為
      報告訂約機會之報告居間，一為訂約之媒介居間。所謂報
      告居間，不以於訂約時周旋於他人之間為之說合為必要，
      僅以為他方報告訂約之機會為已足，而居間人之報酬，於
      雙方當事人因居間而成立契約時，應許其請求。至於居間
      行為就令自始限於媒介居間，而僅為報告即已有效果時，
      亦應許居間人得請求報酬之支付（最高法院著有52年台上
      字第2675號判例參照）。經查，上訴人係從事室內設計及
      裝潢施工為業，被上訴人則以銷售房屋為業。兩造既約定
      經由被上訴人居間媒介案件，則不論設計或其後延續之施
      工，均依其承攬金額百分之8計付居間報酬。揆諸前揭說
      明，自不以於訂約時周旋於他人之間為之說合為必要，僅
      以為他方報告訂約之機會為已足。是上訴人辯稱被上訴人
      從未參與伊與客戶胡沛涵、胡德興間有關裝潢工程合約之
      訂約過程，亦未提供任何助力等情，縱認屬實，亦無礙被
      上訴人於契約成立時，得請求上訴人支付居間報酬之權利
      。
    (四)準此，被上訴人為上訴人居間媒介訂約，其範圍並不限於
      訴外人胡沛涵、胡德興與上訴人簽訂之設計合約，亦應包
      含接續之裝潢工程合約，且系爭裝潢工程合約確已因此成
      立，則被上訴人依兩造居間契約之約定，請求上訴人給付
      上開設計及裝潢工程合約總價百分之8之報酬83萬2,000元
      【計算式為：（560萬元＋480萬元）×8%＝83萬2,000元
      】，扣除業已給付之7萬2,000元，尚應給付被上訴人76萬
      元（計算式為：83萬2,000元－7萬2,000元＝76萬元），
      自屬有據。又按給付無確定期限者，債務人於債權人得請
      求給付時，經其催告而未為給付，自受催告時起，負遲延
      責任。其經債權人起訴而送達訴狀，或依督促程序送達支
      付命令，或為其他相類之行為者，與催告有同一之效力；
      遲延之債務，以支付金錢為標的者，債權人得請求依法定
      利率計算之遲延利息。民法第229條第2項、第233條分別
      定有明文。查本件被上訴人自承兩造就居間媒介訂約報酬
      之給付並無約定期限（見原審卷第125頁之筆錄），且無
      法提出起訴前催告之證明，自應以本件起訴狀或擴張訴之
      聲明狀繕本送達上訴人之翌日，作為遲延利息之起算日。
      是被上訴人請求之遲延利息部分，其中42萬8,800元部分
      ，應自起訴狀繕本送達之翌日即96年4月17日（見原審卷
      第18頁之送達證書）起算，其中33萬1,200元應自96年6月
      20日準備書狀繕本送達之翌日即96年6月21日（見原審卷
      第58頁之書狀）起算，始符規定。至逾此部分之請求，尚
      乏依據。
五、綜上所述，被上訴人請求上訴人給付76萬元，及其中42萬
    8,800元自96年4月17日起，其中33萬1,200元應自96年6月21
    日起，均至清償日止，按年息百分之5計算之利息部分，自
    屬正當應予准許。從而原審就此部分所為上訴人敗訴之判決
    ，並無不當，上訴論旨指摘原判決此部分不當，求予廢棄改
    判，為無理由，應駁回上訴。
六、兩造其餘之攻擊或防禦方法及所用之證據，經斟酌後，認為
    均不足以影響判決之結果，爰不逐一論列。
七、據上論結，本件上訴為無理由，依民事訴訟法第449條第1項
    、第78條，判決如主文。
中    華    民    國    97    年    9     月    9     日
                  民事第七庭
                      審判長法  官  鄭三源
                            法  官  邱  琦
                            法  官  王聖惠
正本係照原本作成。
不得上訴。
中    華    民    國    97    年    9     月    9     日
                            書記官  陳樂觀


司法院資訊處製作；財團法人民間司法改革基金會備份。
